臺北高等行政法院判決
　　　　　　　　　　　　　　　92年度訴字第05542號
　　　　　　　　　　　　　　　.
原　　　告　甲○○
訴訟代理人　辛○○
參　加　人　丙○○
　　　　　　丁○○
　　　　　　戊○○
　　　　　　己○○
被　　　告　財政部臺灣省北區國稅
代　表　人　許虞哲（局長）住同上
訴訟代理人　乙○○
　　　　　　庚○○
上列當事人間因遺產稅事件，原告不服財政部中華民國92年
10月17日台財訴字第0921301214號訴願決定，提起行政訴訟，嗣
參加人參加訴訟。本院判決如下：
　　主  文
原告之訴駁回。
訴訟費用由原告負擔。
　　事  實
一、事實概要：
    緣原告之父張清松於民國（下同）90年9月25日死亡，繼承
    人等於90年10月26日辦理遺產稅申報，經被告初查核定遺產
    總額計新台幣（下同）87,481,694元、生存配偶剩餘財產差
    額分配請求權價值17,820,390元，並核准自遺產總額中扣除
    3,993,790元，遺產淨額31,479,848元，應納稅額8,081,349
    元。原告不服，主張（一）被告於計算生存配偶剩餘財產差
    額分配請求權時，將坐落宜蘭縣羅東鎮○○段1、1之1、1之
    2號等三筆土地，全部認定為65年8月2日取得（申報資料亦
    誤認錯填），而未將之納入該請求權之計算範圍，然經調閱
    上述三筆土地之土地謄本發現，各該土地原係國華段1、國
    華段2、國華段3、國華段4號等四筆土地，於79年先後經過
    合併與分割而成，地政機關未考量原地號國華段1、2、3、4
    等號土地登記原因、發生日期各有不同，逕自將存續地號國
    華1、國華1之1、國華1之2之登記原因，發生日期統以分割
    合併前地號國華1之登記原因、發生日期65年8月2日登記，
    造成被告及原告於計算生存配偶剩餘財產差額分配請求權時
    ，均發生錯誤，短計74年6月5日以後取得，應計入請求權計
    算之土地面積，價值計5,137,900元，即短計生存配偶剩餘
    財產差額分配請求權價值2,568,950元。（二）被告以74 年
    6月5日以後取得納入配偶差額分配請求權計算之公共設施保
    留地價值二分之一，核定「公共設施保留地扣除屬配偶請求
    分配為所有部分之價值」計13,826,600元，自核定民法第
    1030條之1扣除額項下扣除，並未依財政部87年1月22日台財
    稅第871925704號函釋意旨核認方式，核定公共設施保留地
    扣除額，依首揭函釋文義，應採加權平均法計算，公共設施
    保留地扣除屬配偶請求分配為其所有部分之價值云云，申請
    復查結果，獲准追認宜蘭縣羅東鎮○○段土地面積191平方
    公尺納入被繼承人剩餘財產，變更核定生存配偶剩餘財產差
    額分配請求權價值為20,389,340元，重行核定遺產淨額為
    28,910,898元，應納稅額7,233,596元。原告對上述（二）
    部分仍不服，提起訴願，經遭駁回，遂提起行政訴訟。
二、兩造聲明：
　(一)原告聲明：
    1.訴願決定及原處分均撤銷。
    2.訴訟費用由被告負擔。
　(二)被告聲明：
    1.駁回原告之訴。
    2.訴訟費用由原告負擔。
  (三)參加人聲明︰參加人未於言詞辯論期日到場，亦未提出書狀
  　　　　　　　為何聲明或陳述。
三、兩造之主張：
　(一)原告主張之理由：
    1.原告辦理父親死亡遺產稅申報後提起復查經被告復查決定
      變更原處分，惟其中有關夫妻剩餘財產分配請求權之核列
      計算，被告將不記入遺產總額之公共設施保留地價值二分
      之一列為剩餘財產差額分配請求權價值減項，實係違法處
      分。「對剩餘財產較多之他方配偶得請求雙方剩餘財產差
      額二分之一，並非取回本應屬其所有之財產，故非物權請
      求權，準此，該項請求權價值，於核課遺產時，准自遺產
      總額中扣除。」為財政部86年2月15日台財稅第851924523
      號函研商民法第1030條之1剩餘財產差額分配請求權於核
      課遺產稅時如何適用事宜會議決議明定。另依都市計畫法
      50條之1「公共設施保留地因依本法第49條第1項徵收取得
      之加成補償，免徵所得稅；因繼承或因配偶、直系血親間
      之贈與而移轉者，免徵遺產稅或贈與稅。」，可知夫妻剩
      餘財產分配請求權及公共設施保留地於遺產稅之計徵時分
      別為法定扣除及免徵項目（亦即均為其減項），然因公共
      設施保留地為遺產之一部分於計算夫妻剩餘財產分配請求
      權時亦為計算項目，為免重複減列（重複計算部分）自當
      扣除於法有據，然該重複計算部分當以生存配偶自被繼承
      人遺產所請求部分所含公共設施保留地價值為準。被告卻
      全然不理會生存配偶自被繼承人遺產所請求價值為若干，
      恆以公共設施保留地價值二分之一作為重複計算應扣減部
      分，於生存配偶自被繼承人遺產所請求價值小於公共設施
      保留地價值二分之一時，更認定請求權價值為0元，即生
      存配偶自被繼承人遺產請求價值均為公共設施保留地，與
      事實狀況不符更偏離依法課稅之憲法價值。
    2.依財政部87年1月22日台財稅第871925704號函規定扣除方
      式計算重複扣除額，即先求算剩餘財產差額分配請求權之
      價值，再扣減公共設施扣除額並於該扣除額中扣除已於剩
      餘財產差額請求權價值中扣除部分。公共設施扣除額已於
      剩餘財產差額分配請求權價值中扣除部分，因請求權價值
      即現金具完全替代性應依溶劑濃度概念採加權平均法計算
      重複扣減額，即公共設施保留地扣除額27,653,200元生存
      配偶自被繼承人遺產總額取得之剩餘財產差額分配請求權
      之價值20,389,340元/被繼承人遺產總額52,258,538元。
      至被告答辯說明三「原告主張之52,258,538元為被繼承人
      剩餘財產，並未扣減配偶剩餘財產11,479,858元，以此加
      權比率39﹪計算之剩餘財產分配請求權所含不計入遺產總
      額中公共設施保留地之價值，核與前揭函釋之意旨不合」
      ，查本案爭點在生存配偶自被繼承人遺產總額取得之剩餘
      財產差額分配請求權之價值與被繼承人遺產中之公共設施
      保留地兩項計算遺產稅時重複計算爭議，生存配偶之剩餘
      財產僅為計算其得請求差額分配請求權價值之參數，與是
      否重複扣除無關。
    3.採加權平均法計算重複部分，重複部分將隨剩餘財產差額
      分配請求權價值多寡變動，剩餘財產差額分配請求權價值
      高時，重複計算部分隨之提高，剩餘財產差額分配請求權
      價值低時，重複計算部分隨之降低。採加權平均法計算重
      複部分，正常情況下最大值為公共設施價值二分之一，被
      告不考量剩餘財產差額分配請求權價值多寡，恆認此最大
      值為重複部分。
　(二)被告主張之理由：
    1.按「聯合財產關係消滅時，夫或妻於婚姻關係存續中所取
      得而現存之原有財產，扣除婚姻關係存續中所負債務後，
      如有剩餘，其雙方剩餘財產之差額，應平均分配。但因繼
      承或其他無償取得之財產，不在此限。」為74年6月3日修
      正後民法第1030條之1所明定。次按「稽徵機關核算剩餘
      財產差額分配請求權之價值時，被繼承人於74年6月5日以
      後取得，且為不計入遺產總額之捐贈財產、政府開闢或無
      償提供公眾通行之道路土地、公共設施保留地及農業用地
      等，應列入計算。嗣於核算遺產稅額時，上揭不計入遺產
      總額或自遺產總額中扣除之財產，應扣除核屬配偶請求分
      配為其所有部分之價值（即准自遺產總額中扣除之剩餘財
      產差額分配請求權價值，所含上揭不計入遺產總額或自遺
      產總額中扣除部分之財產價值），俾免被繼承人之不計入
      遺產總額、自遺產總額中扣除之財產價值，重複計入配偶
      依民法親屬編上開規定請求分配，並經核屬為其所有之財
      產」為財政部87年1月22日台財稅第871925704號函附「研
      商『民法第1030條之1剩餘財產差額分配請求權之規定，
      於核課遺產稅時，相關作業如何配合事宜』之會商結論五
      所明示」。
    2.本件遺產稅申報公共設施保留地扣除額17,202,472元（羅
      東鎮○○段1394號土地）及不計入道路用地5,354,856元
      （羅東鎮○○段1326號土地），並於90年10月26日檢附生
      存配偶張陳澄子及全體繼承人同意書暨夫妻剩餘財產差額
      計算表，主張適用民法第1030條之1規定，請求扣除生存
      配偶剩餘財產差額分配請求權價值17,805,463元。案經原
      查以函查結果，被繼承人所有羅東鎮○○段1326及1394號
      二筆土地均係公共設施保留地，遂核定公共設施保留地扣
      除額33,008,056元，此有羅東鎮公所90年12月3日90羅鎮
      公字第19059號函可稽，又因前揭被繼承人所有北成段
       1394號公共設施保留地已扣除27,653,200元，遂核定請
      求權價值17,820,390元，減除1394號價值半數（
      13,826,600元）後，以3,993,790元列為「民法第1030條
      之1」欄項扣除額。復查時主張短計74年6月5日以後取得
      應計入請求權土地面積191平方公尺，經查被繼承人所有
      國華段1、1-1、1-2號三筆土地，依土地登記謄本其他登
      記事項所示，分別載明「合併自：2.3.4號因分割增加地
      號1之1號」、「分割自：1號因分割增加地號：1之2之3地
      號」、「分割自：1之1號」等節，核與上表相符。又據宜
      蘭縣土地登記簿查核結果，被繼承人所有國華1、1-1、
      1-2、1-3號等土地確經原始地號國華段1.2.3.4地號合併
      分割而得，經核原始地號國華段1、4號二筆土地係於65年
      8月2日因市地重劃所取得，核屬74年6月5日以前取得財產
      ，依首揭規定及函釋意旨，應非屬生存配偶行使剩餘財產
      差額分配請求權之範圍，至原始地號國華2、3等二筆土地
      （面積300平方公尺）確係被繼承人於78年3月20日及同年
      12月5日以買賣名義所取得，應可列入生存配偶行使剩餘
      財產差額分配請求權之範圍，惟至被繼承人死亡日止現存
      財產面積僅餘191平方公尺（減除已出售面積109平方公尺
      ）。重行核算被繼承人剩餘財產為52,258,538元（原核定
      47,120,638元＋191×26,900元=52,258,538元），減除配
      偶之剩餘財產為11,479,858元，重行核定生存配偶剩餘財
      產差額分配請求權價值為20,389,340元（40,778,680元÷
      2），並自重行核定請求權價值20,389,340元中減除羅東
      鎮○○段1394號土地價值半數13,826,600元後，以
      6,562,740元列為遺產稅核定通知書「民法第1030條之1」
      欄項扣除額。
    3.原告主張被告將不計入遺產總額中之公共設施保留地價值
      二分之一列為剩餘財產差額分配請求權價值之減項，實係
      違法處分，於生存配偶自被繼承人遺產所請求價值小於公
      共設施保留地價值二分之一時，更認定請求權價值為0元
      ，即生存配偶自被繼承人遺產請求價值均為公共設施保留
      地，與事實狀況不符更偏離依法課稅之憲法價值。查原告
      所稱應按加權平均法計算公共設施保留地扣除屬配偶請求
      分配為其所有部份之價值，其加權比率為39﹪（
      20,389,340 ÷52,258,538），其中20,389,340元係被繼
      承人剩餘財產52,258,538元減除配偶之剩餘財產
      11,479,858元，所計算出之生存配偶剩餘財產差額分配請
      求權【（5,258,538-11,479,858）÷2】，原告主張之
      52,258,538 元為被繼承人之剩餘財產，並未扣除配偶之
      剩餘財產11,479,858元，以此加權比率39﹪計算之剩餘財
      產差額分配請求權中所含不計入遺產總額中公共設施保留
      地之價值，核與前揭函釋之意旨不合。再如有原告假設之
      生存配偶自被繼承人遺產所請求價值小於公共設施保留地
      價值二分之一情況下，生存配偶剩餘財產差額分配請求權
      之行使較不利於納稅義務人，其自可選擇要不要行使，並
      無增加遺產稅額，原告主張，顯係誤解法令。
    理  由
一、本件訴訟繫屬中被告代表人林吉昌，改為許虞哲擔任，茲據
    新任代表人具狀承受訴訟，核無不合，應予准許。再訴訟標
    的對於第三人及當事人一造必須合一確定者，行政法院應以
    裁定命該第三人參加訴訟，行政訴訟法41條定有明文。又因
    繼承遺產所生稅賦之訴訟，訴訟標的對全體繼承人必須合一
    確定（改制前行政法院84年判字第2634號判決參照）。本件
    原處分係關於遺產稅之課徵，為繼承人之原告對之提起撤銷
    訴訟，依照前述說明，訴訟標的對全體繼承人必須合一確定
    ，其他繼承人即被繼承人之子女丙○○、丁○○、戊○○及
    己○○（另被繼承人配偶張陳澄子於繼承事實發生後及本件
    訴訟起訴前之92年6月24日死亡）於訴訟繫屬中聲請參加訴
    訟，核無不合，亦應准許。均合先敘明。
二、按「聯合財產關係消滅時，夫或妻於婚姻關係存續中所取
    得而現存之原有財產，扣除婚姻關係存續中所負債務後，
    如有剩餘，其雙方剩餘財產之差額，應平均分配。但因繼承
    或其他無償取得之財產，不在此限。」為繼承事實發生時民
    法第1030條之1第1項所明定。次按「稽徵機關核算剩餘財產
    差額分配請求權之價值時，被繼承人於74年6月5日以後取得
    ，且為不計入遺產總額之捐贈財產、政府開闢或無償提供公
    眾通行之道路土地、公共設施保留地及農業用地等，應列入
    計算。嗣於核算遺產稅額時，上揭不計入遺產總額或自遺產
    總額中扣除之財產，應扣除核屬配偶請求分配為其所有部分
    之價值（即准自遺產總額中扣除之剩餘財產差額分配請求權
    價值，所含上揭不計入遺產總額或自遺產總額中扣除部分之
    財產價值），俾免被繼承人之不計入遺產總額、自遺產總額
    中扣除之財產價值，重複計入配偶依民法親屬編上開規定請
    求分配，並經核屬為其所有之財產。」亦經財政部87年1月2
    2日台財稅第8719 25704號函釋在案，本函釋與遺產贈與稅
    法之立法意旨相符，應予適用。本件係原告之父張清松於90
    年9月25日死亡所生遺產稅爭訟事件，被繼承人剩餘財產為
    52,258,538元，減除其配偶（張陳澄子）之剩餘財產
    11,479, 858元，生存配偶剩餘財產差額分配請求權價值為
    20,389,34 0元（40,778,680元÷2=20,389,340元），此為
    兩造所不爭執。兩造之爭執點在於：價值27,653, 200元之
    系爭公共設施保留地即宜蘭縣羅東鎮○○段1394號土地（以
    下稱系爭公共設施保留地），因不計入遺產總額，依照上述
    財政部函釋意旨，應自生存配偶剩餘財產差額分配請求權價
    值20,389,340元中扣除多少之系爭公共設施保留地價值？被
    告係扣除其2分之1即13,826,600元 (27,653, 200元÷
    2=13,826,600元)，原告則主張公共設施保留地扣除額
    27,653,200元乘以生存配偶自被繼承人遺產總額取得之剩餘
    財產差額分配請求權之價值20,389,340元除以被繼承人遺產
    總額52,258,538元（即27,653,200元×20,389,340元
    /52,258,538元=10,784,748元，與13,826,600元相差
    3,041,852元）（原告稱之為加權平均法）。
三、查遺產中不計入遺產總額之公共設施保留地，因其屬於計算
    被繼承人剩餘財產及生存配偶剩餘財產差額分配請求權價值
    之一部分（依上開民法第1030之1條第1項本文規定，生存配
    偶得其價值之2分之1），而自遺產總額中扣除，惟因其原已
    不計入遺產總額，致計算遺產總額時，重複不計入生存配偶
    剩餘財產差額分配請求權中生存配偶所得之公共設施保留地
    價值之2分之1，此部分應自生存配偶剩餘財產差額分配請求
    權價值中減除。以本件而言，價值27,653, 200元之系爭公
    共設施保留地於計算被繼承人之生存配偶（張陳澄子）之剩
    餘財產差額分配請求權價值時，生存配偶得其價值
    之2分之1即13,826,600元，惟系爭公共設施保留地自始並未
    計入遺產總額，因而如於計算遺產總額時全數扣除生存配偶
    之剩餘財產差額分配請求權價值20,389,340元，等於將生存
    配偶得自系爭公共設施保留地價值2分之1之13,826,600元重
    複不計入遺產總額，此際自應將生存配偶之剩餘財產差額分
    配請求權價值20,389,340元先扣減該重複不計入遺產總額之
    13,826,600元，再自遺產總額中扣除，即扣除6,562,740元
    （20,389,340元-13,826,600元=6,562,740元）。據此，原
    處分以被繼承人剩餘財產為52,258,538元，減除配偶之剩餘
    財產為11,479,858元，核定生存配偶剩餘財產差額分配請求
    權價值為20,389,340元，並自此核定請求權價值20,389,340
    元中減除系爭公供設施保留地價值半數13,826,600元後，以
    6,562,740元列為遺產稅核定通知書「民法第1030條之1」欄
    項扣除額，即無不合。至原告所主張之所謂加權平均法，與
    上開說明不符，又乏依據，自難採取。又如生存配偶自被繼
    承人遺產所得請求之剩餘財產差額分配請求權價值小於公共
    設施保留地價值2分之1時，既然該公共設施保留地已全數不
    計入遺產總額，生存配偶已得有自被繼承人遺產所得請求之
    剩餘財產差額分配請求權價值不計入遺產總額之利益，自不
    得再次自遺產總額中扣除（即於計算時將該剩餘財產差額分
    配請求權價值以0元計算）。原告主張生存配偶自被繼承人
    遺產所請求價值小於公共設施保留地價值2分之1時，認定請
    求權價值為0元，即生存配偶自被繼承人遺產請求價值均為
    公共設施保留地，與事實狀況不符更偏離依法課稅之憲法價
    值云云，並不足採。
四、從而，原處分以被繼承人剩餘財產為52,258,538元，減除
    配偶之剩餘財產為11,479,858元，核定生存配偶剩餘財產
    差額分配請求權價值為20,389,340元，並自此核定請求權
    價值20,389,340元中減除系爭公共設施保留地價值半數
    13,826,600元後，以6,562,740元列為遺產稅核定通知書「
    民法第1030條之1」欄項扣除額，而核定遺產淨額為
    28,910,898元，應納稅額7,233,596元，並無違法，訴願決
    定予以維持，亦無不合。原告訴請撤銷，為無理由，應予駁
    回。
五、據上論結，本件原告之訴為無理由，爰依行政訴訟法第98條
    第3項前段，判決如主文。
中    華    民    國    94     年     2    月    17    日
                        第一庭審判長法  官 姜素娥
                                    法  官 陳國成
                                    法  官 吳東都
上為正本係照原本作成。
如不服本判決，應於送達後20日內，向本院提出上訴狀並表明上
訴理由，如於本判決宣示後送達前提起上訴者，應於判決送達後
20日內補提上訴理由書（須按他造人數附繕本）。
中　　華　　民　　國　　94　　 年　   2  　月　　17　  日
 　　  　　　　　　　    　         書記官 李金釵
